【裁判字號】    94,簡上,68
【裁判日期】    950111
【裁判案由】    給付補償金
【裁判全文】
臺灣板橋地方法院民事判決          94年度簡上字第68號
上  訴  人  丙○○
訴訟代理人  梁裕勝律師
複代理人    乙○○
被上訴人    甲○○
訴訟代理人  王勝彥律師
上列當事人間請求給付補償金事件，上訴人對於中華民國94年5
月6 日本院三重簡易庭重簡字第714 號第一審判決提起上訴，經
本院於95年1 月4 日言詞辯論終結，判決如下：
    主  文
原判決關於命上訴人自民國九十六年二月十七日起，至不再通行
被上訴人所有坐落台北縣鶯歌鎮○○段崁角小段五十七之二三號
面積八十九平方公尺地號之土地之日止，按月給付新台幣伍佰貳
拾玖元部分，及該部分假執行之宣告，暨除確定部分外訴訟費用
之裁判均廢棄。
上開廢棄部分，被上訴人在第一審簡易之訴，及假執行之聲請均
駁回。
第一審（除確定部分外）、及第二審訴訟費用由被上訴人負擔。
    事實及理由
一、本件被上訴人主張：
  (一)系爭被上訴人所有坐落台北縣鶯歌鎮○○段崁角小段57之23
    號地號土地（下稱系爭土地），原為訴外人余水源（被上訴
    人祖父）所有，於93年1 月30日移轉贈與登記為被上訴人所
    有，被告係於86年7 月19日經法院拍賣取得坐落台北縣鶯歌
    鎮○○段崁角小段57之12號地號土地及其上3980建號即門牌
    號碼台北縣鶯歌鎮○○路100 巷1 號房屋。被告前曾對訴外
    人提起通行權民事訴訟，經鈞院以89年訴字1585號判決其勝
    訴確定，惟依民法787 條第1 項後段規定「但對於通行地因
    此所受之損害，應支付償金」，而支付償金之始點應為前開
    民事判決確定之91年3月4日。
  (二)由於系爭土地上另有地上物，面積為61平方公尺為地主需使
    用及放置之物，今遭拆除，另供被告通行。訴外人余水源乃
    將其償金請求權移轉與被上訴人，並曾以律師函為債權讓與
    之通知。而被上訴人亦請求土地所有權因此不能使用或使用
    受限制之損害一併請求，計算方式為從91年3 月4 日迄93年
    5 月3 日止，計26個月，被告共應支付13萬元償金（5000×
    26=130000）， 及自93年5 月4 日起至不再通行系爭土地之
    日止，按月給付五千元予被上訴人。
  (三)在前案通行權判決（鈞院以89年訴字1585號）中，被告（即
    該案的原告）主張：「.... 本件坐落台北縣鶯歌鎮○○段
    崁腳小段57之12地號之土地，雖係分割自57地號而來，然被
    上訴人並非57地號土地之原地主，而係向法院以拍買方式拍
    定57之12地號土地，既非直接為讓與或分割之人，是以不論
    在分割或讓與時均無從預見該土地不能與公路為適宜聯絡，
    故被上訴人主張袋地通行權並不受民法第789 條之限制。..
    .. 」 明顯是主張排除民法第789 條第一項之限制，而非是
    主張有民法第789 條之適用。且該判決理由中亦載明：「..
    . 與被上訴人使用收益系爭土地之利益兩相衡量，亦應認被
    上訴人當不受民法第789 條第1 項規定之限制，附此敘明。
    從而被上訴人本於民法第787 條第1 項袋地通行權之規定，
    提起先位之訴主張...... 為 有理由。」益證該判決重點是
    排除民法第789 條第1 項之限制，並非謂有民法第789 條之
    適用，茲被告於本案中再為相反陳述，主張應適用民法第
    789 第2 項，不需支付償金，實違反誠信原則。
  (四)償金之計算方式，被上訴人主張應係以每平方公尺申報價2,
    080 元乘上系爭地號面積89平方公尺來算，並參酌土地法第
    105條、79條年息百分之十之規定而得出每月之支付基數（
    2080x89x10% ÷12=1543）， 再參酌鄰地所受損害及被告經
    濟狀況乘以倍數（1543x3.2＝4938），取整數為每月5,000
    元整。
  (五)償金之支付以定期支付為恰當，被告主張抵銷，則因期限未
    到，於法未合。退步言，縱然欲主張抵銷，亦係從前開判決
    確定翌日起至訴外人余水源將本件償金債權讓與被上訴人前
    ，在可以抵銷之金額內主張，不足被上訴人所請求之金額，
    被告仍應負給付義務。
  (六)上訴人雖抗辯：系爭土地為既成巷道，其上有公用地役權存
    在，無庸支付償金云云。然大湖路100 巷尚有同巷3 號為余
    明光（被上訴人之父）及被上訴人所住，5 號為空屋（詳原
    審卷第127 頁反面93年10月5 日勘驗筆錄），除了上訴人之
    外，即為被上訴人與親人通行，並無供公眾通行之事實。且
    上訴人係於86年7 月19日經  鈞院民事執行處投標拍定，上
    訴人於原審民事辯論意旨狀並無支字片語提及系爭土地係既
    成巷道，其上有公用地役權存在，依民事訴訟法第436 之1
    第3 項項、第447 條規定，自不得再提出此新攻擊防禦方法
    。又台北縣政府94年11月7 日北府工新字第0940676574號函
    固謂：鶯歌鎮○○路100 巷道路業經鶯歌鎮公所93年9 月13
    日北縣鶯建字第0930019821號函示證明已通行20年以上，並
    經本府邀集各相關單位人員至現場會勘，符合台北縣建築管
    理規則第2 條第1 款具公用地役關係之巷道，據此，鶯歌鎮
    ○○路100 巷為現有巷道等語，惟此係因92年5 月15日現場
    拆除鐵門之後，已無土地所有權人阻止通行之情事，再請有
    關人員去現場勘查，因已無土地所有權人阻止通行情事，而
    得出其上有公用地役關係存在之結論，顯係倒果為因。
  (七)為此，依據所有權之法律關係提起訴訟，求為判決：上訴
    人應給付被上訴人13萬元，及自起訴狀繕本送達翌日起至清
    償日止，按年息百分之5 計算之利息。上訴人應自民國93
    年5 月6 日起，至不再通行被上訴人所有坐落台北縣鶯歌鎮
    ○○段崁角小段57之23號地號土地之日止，按月給付5,000
    元予被上訴人云云。
二、被上訴人則抗辯：
  (一)被上訴人所有坐落台北縣鶯歌鎮○○段崁角小段五57之23號
    地號之土地，原為訴外人余水源所有，與上訴人所有門牌號
    碼為台北縣鶯歌鎮○○路100 巷1 號房屋坐落之同地段57之
    12號地號之土地，均同係分割自同地段57地號土地，該土地
    分割後，各由分割取得人於其分割後之土地蓋住宅自住或出
    售，其中57之12號地號之土地由余水源子余明光（被上訴人
    父親）蓋有大湖路100 巷1 號房屋，之後由上訴人輾轉向鈞
    院執行處標得，而系爭57之23號地號之土地及57之13地號分
    割後均屬畸零地亦由余水源取得，原供大湖路100巷居民通
    行之用，且為唯一通路，然自從余水源大湖路100 巷1 號房
    屋經法院拍賣並由上訴人標得後，余水源即在大湖路100巷
    口裝設鐵柵門並在通路上堆置雜物阻礙上訴人之通行，幸經
    鈞院89年訴字第1858號判決確定通行權。由上觀之，系爭土
    地其既為唯一對外聯絡道路，上訴人自得主張民法第789 條
    第2項，而無須支付任何償金。
  (二)且系爭土地原即無償供該巷居民使用，前後差別只是現在活
    動滾輪式鐵柵門已拆除而已，被上訴人並無任何損害，其請
    求償金為無理由。退步言，縱使需支付償金，其計算標準亦
    不知如何算出每月5,000 元，系爭土地93年1 月申報地價為
    每平方公尺2,080 元，以相當於租金即最高年息百分之10計
    算，每月也只需1,0577元而已才是（2080x61x10% ÷12=105
    7）， 更何況系爭土地為畸零地，且該地早已被編為大湖路
    100 巷供公眾無償通行多年，是以年息百分之10顯屬過高。
    況且該處尚有同巷3 號、5 號住戶及余水源一家通行，是要
    求上訴人給付過高償金將顯失公平。
  (三)系爭土地被上訴人係自訴外人余水源無償受讓，被上訴人並
    主張訴外人其償金請求權移轉讓與伊。惟按債務人於受通知
    時對於讓與人有債權者，如其債權之清償期，先於所讓與之
    債權，或同時屆至者，債務人得對受讓人主張抵銷。此民法
    299 條第2項定有明文。本件上訴人於余水源將其償金債權
    於93年2月10日讓與被上訴人前，對被上訴人有前案訴訟費
    用及程序費用債權23,854元，在92年9 月8 日即確定，故可
    以依法主張抵銷。
  (四)上訴人於前案（鈞院89年訴字第1585號）請求通行權事件中
    ，主張通行之土地範圍含57之13、77、57之23三等地號之3
    筆土地，上開土地除57之13及57之23分割自57地號外，尚有
    需劃為通路之66地號土地，非分割自57地號土地，是前案認
    定：「揆諸上開說明，自不受僅得通行他分割人所有地之限
    制。」即除通行57之13、57之23地號土地外，另亦得通行66
    地號土地。再從前案判決理由觀之，前案判決意旨應僅係認
    定上訴人除得通行分割人所有地外，並得通行其他土地，難
    認前案判決有排除上訴人於通行57之13、57之23地號土地而
    適用民法789 條第2 項規定之權利。
  (五)本件被上訴人請求上訴人自91年3 月4 日起給付償金，惟系
    爭土地上之柵欄，於92年4 月16日鈞院執行處履勘時仍尚未
    遷移，是直至92年5 月15日起始遷移，經上訴人查報於執行
    法院在案。系爭土地於69年間開始供大湖路100 巷1 、3 、
    5 、7 、9 號居民通行，至今已逾20年，應屬既成巷道。
  (六)為此，求為判決駁回原告之訴。
三、原審認：(一)被上訴人請求上訴人自92年5 月15日起按月支付
    償金529 元，(二)上訴人主張以前案訴訟費用及程序費用債權
    23,854元抵銷等情，均有理由，判命上訴人應自96年2 月17
    日起至不再通行被上訴人所有坐落台北縣鶯歌鎮○○段崁角
    小段57之23號面積89平方公尺地號之土地之日止，按月給付
    5,00 0元，駁回被上訴人其餘之訴（被上訴人敗訴部分未據
    其聲明不服）。上訴人就其敗訴部分聲明不服，提起本件上
    訴，請求判決：(一)原審判決不利上訴人部分廢棄，(二)廢棄部
    分，被上訴人在第一審簡易之訴駁回。被上訴人對於其上訴
    則聲明：上訴駁回。
四、兩造不爭執之事實：
  (一)上訴人係於86年7 月19日向本院民事執行處投標，拍定取得
    57之12地號土地及其上100巷1 號房屋。
  (二)57之23、57之12地號土地均係於70年8 月間分割自57地號土
    地。
  (三)上訴人前曾依民法第787 條規定起訴請求通行系爭57之23地
    號土地，經本院89年度訴字第1585號民事判決為上訴人勝訴
    之判決。
  (四)被上訴人於92年5 月15日始將57之23地號土地上面積61平方
    公尺之地上物拆除。
五、本件之爭點：
    被上訴人依據民法第787 條第1 項後段規定請求上訴人支付
    償金，上訴人則以57之23、57之12地號土地均係於70年8 月
    間分割自57地號土地，依民法第789 條第2 項規定無須支付
    償金，又係爭57之23地號土地係既成巷道，其上有公用地役
    權存在，被上訴人亦無須支付償金等語置辯，因此，本件之
    爭點應依序為：(一)本件通行權有無民法第789 條第2 項無須
    支付償金規定之適用，(二)系爭57之23地號土地是係有公用地
    役權關係存在。茲分項析述如后。
六、本件通行權有無民法第789 條第2 項規定之適用：
  (一)按民法第787 條第1 項前段規定：「土地因與公路無適宜之
    聯絡，致不能為通常使用者，土地所有人得通行周圍地以至
    公路。」袋地所有人依上開規定所得行使通行權之土地範圍
    涵蓋袋地之周圍土地，惟以袋地之周圍土地作為袋行通行權
    之標的範圍過於廣泛，同法第2 項並規定「有通行權人應擇
    其周圍地損害最少之處所為之」加以限制。即袋地之周圍地
    固有數筆，然袋地所有人僅得選擇損害最少之鄰地行使通行
    權，至於其餘之鄰地則不可主張通行權。而民法第787 條第
    2 項規定，乃係對於同法第1 項前段，袋地通行權行使之限
    制，並非訴訟標的，袋地所有權人行使通行權之法律基礎仍
    為民法第787 條第1 項前段之規定。
  (二)復按因土地一部之讓與或分割，致有不通公路之土地者，不
    通公路土地之所有人，因至公路，僅得通行受讓人或讓與人
    或他分割人之所有地，民法第789 條第1 項固定有明文，惟
    該條項係通行權行使之限制，此參酌司法院印行之簡文小六
    法，司法院法學檢索系統均於該條項下加註「通行權之限制
    」之標題，不難索解。亦即民法第789 條第1 項與同法第78
    7 條第2 項均屬對於民法第787 條第1 項前段通行權行使之
    限制，兩者之適用關係為789 條第1 項之限制規定優先於第
    787 條第2 項規定之適用，是不通公路之土地所有人通行他
    分割人以外之鄰地雖損害最少，但仍須受先通行他分割人所
    有地之限制，不得主張通行鄰地損害最少，而不通行他分割
    人之所有地。因此，無論通行權之行使係受到789 條第1 項
    或第787 條第2 項之限制，袋地所有人通行權之訴訟標的均
    為民法第787 條第1 項前段之規定，第789 條第1 項、第78
    7 條第2 項規定並非各為獨立與不同之訴訟標的，自不得因
    袋地所有權人依據民法第787 條第1 項前段行使通行權，即
    謂其無同法第789 條第2 項無須支付償金規定之適用。
  (三)再按因土部分割致有不通公路者，不通公路之土地所有人通
    行他分割人之所有地，無須支付償金，民法第789 條第2 項
    定有明文。據此，不通公路之土地所有人如僅通行他分割人
    之所有地，固無須支付償金，然不通公路之土地所有人如一
    部通行他分割人之所有地，一部通行非分割人之鄰地，就通
    行他分割人之所有地部分是否仍有民法第789 條第2 項無須
    支付償金之適用，容或有爭議存在。本院認：於不通公路
    之土地所有人全部通行他分割人所有地之場合，既已無須支
    付償金，則依舉重以明輕之法理，不通公路之所有人僅一部
    通行他分割人之所有地，當然更無須支付償金，否則，於使
    用他分割人所有地較多之場合無須支付償金，使用他分割人
    所有地較少之場合反而須支付償金，豈得事理之平？除非
    不通公路之土地所有人完全不通行他分割人之所有權，如仍
    部分通行他分割人之所有地，則民法第789 條第1 項之規定
    即難謂係完全遭排除不適用，而應認民法第787 條第1 項遭
    排除不適用部分僅限於「全部」通行他分割人之所有地，不
    通公路之土地所有人仍受須「部分」通行他分割人所有地之
    限制，不得完全不通行他分割人之所有地，而僅通行非分割
    人之鄰地；則不通公路之所有人既係部分適用第789 條第1
    項之規定而通行他分割人之所有地，就部分通行他分割人之
    所有地部分自仍有民法第789 條第2 項無須支付償金規定之
    適用。
  (四)被上訴人雖抗辯：最高法院58年台上字第2672號判例乃限縮
    解釋謂民法第789 條第1 項僅於土地一部直接為讓與或分割
    之人始有適用，兩造並非土地直接為分割之人，自無民法第
    789 條第1 項、第2 項之適用云云。惟按因分割所造成之袋
    地，應由他分割人吸收因而所生通行權之經濟上損害，惟於
    此通行權之經濟上損害無法全部由他分割人吸收之場合，例
    如：僅通行他分割人之所有地仍不通公路，最高法院58年台
    上字第2672號判例乃限縮解釋，謂民法第789 條第1 項僅於
    土地一部直接為讓與或分割之人始有適用。而此限縮解釋究
    係指：完全排除民法第789 條第1 項之適用，即非分割人
    之鄰地僅須屬損害最少之處所，不通公路之土地所有人即得
    不通行他分割人之所有地，選擇通行鄰地；抑或僅部分排
    除第789 條第1 項之適用，即不通公路之土地所有人必須先
    部分通行他分割人之所有地，始得選擇通行損害最少非分割
    人所有之鄰地，而不得完全不通行他分割人之所有地？最高
    法院上開判決並未進一步闡明。本院於此補充認定最高法院
    上開判決所為限制適用之解釋，係指部分排除民法第789
    條第1 項之適用而言，並非指完全排除適用而言。否則，土
    地分割人間僅須有人將土地移轉，他共有人承擔通行權經濟
    上損害之責任即可完全免除，對於鄰地所有人而言將顯失經
    濟上之公平。核被上訴人此部分之抗辯，難認為有理由，不
    足採信。
  (五)綜上所述，上訴人於本院89年度訴字第1585號請求通行權事
    件中，主張於57之13地號土地、66地號土地、57之23地號土
    地行使通行權，則其通行57之23地號土地部分，係部分適用
    民法第789 條第1 項規定，自仍有同法第2 項無須支付償金
    規定之適用。
七、系爭57之23地號土地是否有公用地役權關係存在：
  (一)按「被告依原告之陳情，就系爭通路是否屬於供公眾通行具
    有公用地役關係之巷道所為之認定，乃官署依其行政權之作
    用，就具體事件所為發生公法上效果之單方行政行為，揆諸
    行政法院59年判字第192 號判例意旨，應認為係行政處分。
    特定之個人或某一部分有關係之人民，如因該行政處分致權
    利或利益受有損害，自得循行政爭訟程序請求救濟。」又「
    系爭巷道是否為具有公用地役關係之巷道，縣市主管機關基
    於公益上需要，依臺灣省建築管理規則第4 條第2 項規定，
    自有權認定，此與關於所有權之爭執或所有權被不法侵害請
    求救濟，應訴由普通法院審判不同。」行政法院85年判字第
    2575號、86年判字第2967號分別著有明文。
  (二)經查「鶯歌鎮○○路100 巷道路業經鶯歌鎮公所93年9 月13
    日北縣鶯建字第0930019821號函示證明已通行20年以上，並
    經台北縣府邀集各相關單位人員至現場會勘，符合台北縣建
    築管理規則第2 條第1 款具公用地役關係之巷道，據此，鶯
    歌鎮○○路100 巷為現有巷道」等情，已據台北縣政府於該
    付94年11月7 日北府工新字第0940676574號函認定明確，核
    台北縣政府就大湖路100 巷係屬現有巷道，其上有公用地役
    關係存在所為之認定，係屬單方行為之行政處分，被上訴人
    如認該行政處分致其權利或利益受損，自應循行政爭訟程序
    救濟，不得於普通法院審判時任意主張該行政處分無效。是
    被上訴人於本院審理時抗辯：鶯歌鎮○○路100 巷非屬現有
    巷道，其上無公用地役關係存在，台北縣政府之認定乃倒果
    為因云云，並非普通法院所得審酌，核其此部分之抗辯，顯
    非可採。
  (三)復查「鶯歌鎮○○路100 巷通行年限，依台北縣鶯歌鎮戶政
    事務所93年9 月8 日北縣鶯戶字第0930003482號函及本鎮70
    年6 月航測圖推定上開巷道年限逾20年」等情，有台北縣鶯
    歌鎮公所93年9 月13日北縣鶯建字第0930019821號函1 件在
    卷足憑。又系爭大湖路100 巷（即57之23地號土地）上之地
    上物於92年5 月15日時始拆除，已據兩造所不爭執，則地上
    物拆除前被上訴人之前手仍有防阻上訴人通行之行為，自不
    得請求償金。至於地上物拆除後，大湖路100 巷既已通行20
    年以上，而有公用地役關係存在，上訴人縱未行使袋地通行
    權，被上訴人仍須受公眾通行之限制，不容其在該公用道路
    上起造任何建築物，妨害公眾之通行，被上訴人因公益而須
    特別犧牲其財產上利益之現象，源自於大湖路100 巷經主管
    機關認定有公用地役關係存在，並非因上訴人行使通行權所
    造成，尚難認被上訴人因上訴人行使通行權而受有損害，被
    上訴人自不得請求上訴人支付償金。
八、從而，本件通行權仍有民法789 條第2 項無須支付償金規定
    之適用，且系爭57之23地號土地復有公用地役關係存在，難
    認被上訴人因上訴人通行該地而受有何損害，則被上訴人本
    於民法第787 條第1 項後段規定，請求上訴人自96年2 月17
    日起至不再通行系爭57之23地號土地之日止按月給付被上訴
    人529 元，為無理由，不應淮許，其就該部分所為假執行之
    聲請亦失所附麗，應併予駁回。原審就此部分判命上訴人給
    付，並為假執行之告，尚有未洽。上訴意旨指摘原判決此部
    分不當，求予廢棄改判，為有理由。爰由本院將原判決此部
    分予以廢棄改判，如主文第2 項所示。
九、據上論結，本件上訴為有理由，依民事訴訟法第436 條之1
    第3 項、第450 條、第78條、判決如主文。
中    華    民    國    95    年    1     月    11    日
                  民事第三庭    審判長法官  陳映如
                                      法官  徐玉玲
                                      法官  何君豪
以上正本證明與原本無異
如對本判決上訴，須於判決送達後20日內向本院提出上訴狀，
同時表明上訴理由；如已於本判決示後送達前提起上訴者，應
於判決送達後10日內補具上訴理由（均須按他造當事人之人數附
繕本）。
中    華    民    國    95    年    1     月    11    日
                                    書記官  蕭興南


司法院資訊處製作；財團法人民間司法改革基金會備份。
